【裁判字號】    96,訴,5574
【裁判日期】    970328
【裁判案由】    分配表異議之訴
【裁判全文】
臺灣臺北地方法院民事判決              96年度訴字第5574號
原      告  甲○○
訴訟代理人  姜志俊律師
被      告  乙○○
訴訟代理人  張瑞釗律師
當事人間分配表異議之訴事件，經本院於中華民國97年2 月26日
言詞辯論終結，判決如下：
    主      文
本院九十三年度執字第六二二三號給付票款強制執行事件就執行
債務人廖凱修所有之股票拍賣所得價金，定於民國九十六年七月
十日上午十一時實行分配之分配表中，次序１、３分配與被告之
新台幣肆佰拾伍萬捌仟柒佰玖拾玖元（含執行費新台幣捌萬元
、執行債權新台幣肆佰貳拾柒萬捌仟柒佰玖拾玖元）應減為零元
。
訴訟費用由被告負擔。
    事實及理由
一、原告主張：
  (一)被告前以本院88年度票字第278號民事確定裁定為執行名義
    ，於民國93年2月20日向本院聲請執行訴外人債務人廖凱修
    之財產，執行債權額為新台幣（下同）10,000,000元本金及
    利息，由本院以93年度執字第6223號給付票款強制執行事件
    受理。惟因被告對執行債務人廖凱修之本票載債權請求權已
    罹於時效未行使而消滅，經廖凱修依強制執行法第十四條規
    定對被告提起債務人異議之訴，由本院93年度重訴字第701
    號、臺灣高等法院93年度重上字第445號、最高法院94年度
    台抗字第549號判決其勝訴確定，被告上開本票裁定執行名
    義之執行力已被排除，其所為強制執行聲請亦經本院民事執
    行處裁定駁回確定在案。而本院已於93年4月22日囑託中央
    信託局就所查封執行債務人廖凱修之股票代為拍賣，中央信
    託局則於93年5月5日將拍賣股票所得價金14,149,131元匯入
    中央銀行國庫局本院專戶內。雖被告另本於債權讓與及與執
    行債務人廖凱修間消費借貸契約關係，起訴請求廖凱修返還
    借款10,000,000元本息，經本院94年度重訴字第268號、臺
    灣高等法院94年度重上字第333號、最高法院96年度台上字
    第310號於96年2月8日判決勝訴確定（簡稱系爭返還借款確
    定判決），但被告嗣持上開返還借款勝訴確定判決再向本院
    聲請執行債務人廖凱修之財產而聲明參與分配，由本院以95
    年度執字第38504號、96年度執字第19438號執行事件受理，
    均已在強制執行法第三十二條規定之標的物拍賣終結之日後
    ，自僅得就原告分配後餘額受清償。茲既原告債權原本為
    29,298,750元，執行所得為14,149,131元，已無法足額清償
    原告，自無餘額可供分配予被告；況且，執行債務人廖凱修
    業已如數向被告清償所積欠之借款債務本息，被告應受分配
    金額即應為零。詎本院民事執行處竟將拍賣執行所得中
    4,358,799元（含執行費80,000元及被告債權4,278,799元）
    分配予被告，顯已違反強制執行法第三十二條規定。
  (二)原告在收受本院分配表後，乃於96年7月6日向本院民事執行
    處提出書狀，聲明異議，並於分配期日95年7月10日上午11
    時起十日內起訴，合於強制執行法第三十九條、第四十一條
    規定程序，為此本於強制執行法第四十一條第一項規定，提
    起分配表異議之訴等語。
  (三)並聲明：本院93年度執字第6223號給付票款強制執行事件就
    執行債務人廖凱修所有之股票拍賣所得價金，定於96年7月
    10日上午11時實行分配之分配表中，次序１、３分配與被告
    之4,358,799元（含執行費80,000元、執行債權4,278,799
    元）應減為零元。
二、被告則抗辯：
  (一)被告取得對廖凱修之系爭返還借款確定判決與本院88年度票
    字第278號本票裁定所載債權，係出於同一筆10,000,000元
    之借款債權，縱認被告對廖凱修本票債權請求權已罹於時效
    而消滅，仍應認被告以88年度票字第278號為執行名義之強
    制執行聲請及於系爭返還借款確定判決之執行名義，被告仍
    得以執行債權人身分繼續聲請執行本院93年度執字第6223號
    給付票款強制執行事件，而非參與分配債權人，故被告並非
    係於執行債務人廖凱修所有股票經拍賣終結後始為參與分配
    。
  (二)況本院93年度執字第6223號給付票款強制執行事件，係由被
    告以執行債權人身分聲請執行，原告僅為參與分配債權人；
    嗣本院於95年4月28日裁定駁回被告之強制執行聲請，該執
    行程序即已終結，原告參與分配亦失所附麗，應將其參與分
    配之聲請駁回；惟本院竟仍沿用已終結之93年度執字第6223
    號執行案號製作分配表，並將原告列為執行債權人而同為分
    配，執行程序顯有違誤。再者，原告遲至95年4月19日始參
    與分配，已在執行債務人廖凱修股票拍賣終結之後，依強制
    執行法第三十二條規定，原告應不得列入分配。
  (三)又縱認被告嗣後向本院民事執行處補正系爭返還借款確定判
    決屬於參與分配之性質，惟因本院93年執字第6223號給付票
    款強制執行事件係於96年6月20日作成分配表，被告已在分
    配表作成前之96年3月21日檢同該上開民事確定判決具狀就
    本院93年度執字第6223號執行拍賣股票所得價金參與分配，
    係於當次分配表作成之日一日前，合於強制執行法第三十二
    條規定，自得列入分配。
  (四)此外，債務人廖凱修迄今仍未向被告清償所欠10,000,000元
    本息債務。
  (五)並聲明：原告之訴駁回。
三、兩造不爭執之事實（詳見本院97年1月8日言詞辯論筆錄，卷
    第132至133頁）：
  (一)被告於93年2月20日向本院聲請執行債務人廖凱修之財產，
    執行名義為本院88年度票字第278號民事確定裁定，執行債
    權額為10,000,000元本金及利息，由本院以93年度執字第62
    23號給付票款強制執行事件受理。
  (二)原告於93年4月14日持執行名義即本院93年度促字第3721號
    確定支付命令，向本院聲請執行債務人廖凱修之財產，執行
    債權額為29,298,750元本金及利息，由本院以93年度執字第
    16134號清償債務強制執行事件受理，嗣於93年5月7日併入
    本案93年度執字第6223號給付票款強制執行事件執行。
  (三)本院於93年4月22日囑託中央信託局就查封之執行債務人廖
    凱修所有之股票代為拍賣，中央信託局於93年4月30日至93
    年5月3日期間拍賣股票，並於93年5月5日將拍賣所得價金
    14,149,131元匯入中央銀行國庫局本院專戶內。
  (四)執行債務人廖凱修於93年6月4日依強制執行法第十四條規定
    ，對被告提起債務人異議之訴，異議事由為本院88年度票字
    第278號民事確定裁定所載本票票款請求權已罹於三年時效
    未行使而消滅，經本院93年度重訴字第701號、臺灣高等法
    院93年度重上字第445號判決本院93年度執字第6223號給付
    票款強制執行事件所為之強制執行程序應予撤銷確定在案。
  (五)被告於94年1月7日對執行債務人廖凱修本於消費借貸契約及
    債權讓與之法律關係，訴請廖凱修給付借款10,000,000元本
    息，經本院94年度重訴字第268號、臺灣高等法院94年度重
    上字第333號、最高法院96年度台上字第310號清償債務事件
    受理，判決廖凱修應給付被告借款10,000,000元及自89 年1
    月7日起之法定遲延利息確定。
  (六)本院93年度執字第6223號給付票款強制執行事件於95年4月
    28日裁定駁回被告強制執行之聲請，雖被告提起抗告，但仍
    經臺灣高等法院於95年7月11日裁定駁回其抗告確定。
  (七)被告又於95年7月21日以本院94年度重訴字第268號、臺灣高
    等法院94年度重上字第333號民事判決為執行名義聲請假執
    行，就拍賣廖凱修所有之前開股票所得價金為強制執行，經
    本院以95年度執字第38504號清償債務強制執行事件受理。
  (八)被告再於96年3月22日持本院94年度重訴字第268號、臺灣高
    等法院94年度重上字第333號、最高法院96年度台上字第310
    號清償債務事件之確定判決聲請就拍賣廖凱修所有之前開股
    票所得價金為強制執行，經本院以96年度執字第19438 號清
    償債務強制執行事件受理，嗣併入本院以93年度執字第6223
    號給付票款強制執行事件執行。
四、本件經兩造於本院97年1月8日言詞辯論期日整理後（見本院
    卷第133頁），兩造爭執之重點在於：
  (一)被告抗辯原告於93年4月14日所為強制執行程序之聲請，固
    由本院以93年度執字第16134號清償債務強制執行事件受理
    ，但已因本院93年度執字第6223號給付票款強制執行事件於
    95年4月28日裁定駁回被告強制執行之聲請而失所附麗，其
    參與分配之聲請應駁回，是否有據？
  (二)原告主張被告因參與分配逾強制執行法第三十二條第一項規
    定時期，而不得於本院93年度執字第6223號給付票款強制執
    行事件就執行債務人廖凱修所有之股票拍賣所得價金，定於
    96年7月10日上午11時實行分配之分配表中獲分配，有無理
    由？
  (三)原告陳稱執行債務人廖凱修業已向被告如數清償所欠借款債
    務10,000,000元本息，被告不得再列入分配，是否可採？
五、現就兩造爭執之重點分述如下：
  (一)被告抗辯原告於93年4月14日所為強制執行程序之聲請，固
    由本院以93年度執字第16134號清償債務強制執行事件受理
    ，但已因本院93年度執字第6223號給付票款強制執行事件於
    95年4月28日裁定駁回被告強制執行之聲請而失所附麗，其
    參與分配之聲請應駁回，是否有據？
  1.按對於已開始實施強制執行之債務人財產，他債權人再聲請
    強制執行者，已實施執行行為之效力，於為聲請時及於該他
    債權人，應合併其執行程序，並依前二條之規定辦理，強制
    執行法第三十三條定有明文。據此：
  (1)他債權人對於已開始強制執行之債務人財產，再聲請強制執
    行者，應屬擬制強制執行之參加，其執行程序因競合而應合
    併辦理，並就合併執行所得金額比照分配程序予以處理。又
    前後各債權人之執行程序既經合併，其在前者所實施執行行
    為之效力，應於聲請時及於其後加入之他債權人，發生潛在
    之查封效力，並合併於先執行程序，於先執行程序撤回或被
    撤銷時，該潛在之查封效力，始告顯現。易言之，後執行程
    序亦係獨立之執行程序，與先執行之債權人應有相同之地位
    ，僅於先執行之債權人繼續執行時，後執行者之地位潛在受
    到壓抑，如前案之債權人撤回執行，或其執行被撤銷或經裁
    定停止執行時，後執行者之潛在地位即告顯現。故債務人提
    起異議之訴，經判決勝訴確定，不許前案債權人強制執行時
    ，執行法院亦應為後案繼續執行。蓋債務人異議之訴僅排除
    先執行債權人之強制執行，不影響後執行者之繼續強制執行
    ，二者之執行名義並不相同。
  (2)而參與分配則係向執行法院請求就執行所得之金額，同受清
    償之意思表示，其本身並無獨立之查封效力，本質上係附屬
    他債權人聲請強制執行之程序，與前述雙重聲請執行得獨立
    發生查封效力，係另一獨立之執行程序不同。
  2.經查，如前揭兩造不爭執事實(二)所載，原告係於93年4月14
    日持執行名義即本院93年度促字第3721號確定支付命令，向
    本院聲請執行債務人廖凱修之財產，由本院以93年度執字第
    16134號清償債務強制執行事件受理，經本院調閱該執行卷
    查閱無訛。被告辯稱原告聲請執行之時點係在95年4月19日
    云云，已與所調閱之卷證相左，而無足取。
  3.況且，如三之(一)、(二)兩造不爭執之事實所示，原告係持確定
    支付命令之執行名義，聲請就債務人廖凱修之財產為強制執
    行，為有執行名義之債權人，依強制執行法第三十三條規定
    為雙重聲請執行之性質，非為同法第三十二條參與分配性質
    。再者，本院受理原告強制執行聲請後，隨即於93年5月7日
    併入本案93年度執字第6223號給付票款強制執行事件執行，
    依前開１之(1)所為說明，被告所為前執行程序與原告之後執
    行程序既經合併，其在前者所實施執行行為之效力，應於聲
    請時及於其後加入之原告此一債權人，發生潛在之查封效力
    ，並合併於先執行程序。
  4.雖如三之(四)、(六)所載，被告所為本院93年度執字第6223號給
    付票款強制執行之聲請，因執行債務人廖凱修所提債務人異
    議之訴勝訴確定，而經本院裁定駁回被告之執行聲請，但承
    前關於強制執行法第三十三條規定所為說明，原告仍得本於
    其執行名義，繼續進行強制執行程序。被告抗辯原告屬於參
    與分配性質，因被告於本院93年度執字第6223號給付票款強
    制執行之聲請經裁定駁回，原告參與分配失所附麗而應予駁
    回等語，洵無足採。
  (二)原告主張被告因參與分配逾強制執行法第三十二條第一項規
    定時期，而不得於本院93年度執字第6223號給付票款強制執
    行事件就執行債務人廖凱修所有之股票拍賣所得價金，定於
    96年7月10日上午11時實行分配之分配表中獲分配，有無理
    由？
  1.依強制執行法第三十二條規定：「他債權人參與分配者，應
    於標的物拍賣、變賣終結或依法交債權人承受之日一日前，
    其不經拍賣或變賣者，應於當次分配表作成之日一日前，以
    書狀聲明之。」、「逾前項期間聲明參與分配者，僅得就前
    項債權人受償餘額而受清償；如尚應就債務人其他財產執行
    時，其債權額與前項債權餘額，除有優先權者外，應按其數
    額平均受償。」，所謂拍賣終結，指拍賣動產、不動產、船
    舶等之拍定而言。又股份有限公司已發行股票者（無論記名
    或無記名），因股票為有價證券，參照強制執行法第五十九
    條第二項之規定，應依對於動產之執行程序辦理；其中，已
    上市之公司股票執行法院得以拍賣方式實施換價，並得委託
    證券經紀商出賣。
  2.首先，本院於93年4月22日囑託中央信託局就查封之執行債
    務人廖凱修所有之股票代為拍賣，中央信託局於93年4月30
    日至93年5月3日期間拍賣股票完畢乙節，為兩造不爭執之事
    實，並經本院調閱93年度執字第6223號執行事件卷宗，查閱
    綦詳。故屬於依動產執行程序辦理股票拍賣之情，尚無強制
    執行法第三十二條第一項後段「不經拍賣或變賣者，應於當
    次分配表作成之日一日前，以書狀聲明之」規定之適用。關
    於決定各債權人參與分配、擬制參與分配之時期，應以對執
    行債務人廖凱修股票拍賣終結之日（93年5月3日）一日前即
    93年5月2日決之，堪予認定。
  3.次查，被告持本院88年度票字第278號民事確定裁定之執行
    名義所為強制執行之聲請，業由本院以93年度執字第6223號
    裁定於95年4月28日駁回其強制執行之聲請，雖被告對此裁
    定不服提起抗告，但仍經臺灣高等法院於95年7月11日裁定
    駁回其抗告確定（見三之(六)）。易言之，被告此部分所為強
    制執行聲請經本院裁定駁回確定，足堪認定。
  4.再查，被告依兩造不爭執之事實(七)、(八)再持另一執行名義對
    執行債務人廖凱修之財產為強制執行聲請之時點係在95年7
    月21日、96年3月22日，前者為假執行程序、後者為本案執
    行程序，經本院分別以95年度執字第38504號、96年度執字
    第19438號清償債務強制執行事件受理，嗣併入本院以93年
    度執字第6223號給付票款強制執行事件執行，故屬於強制執
    行法第三十三條所定雙重聲請執行之情形，亦經本院調閱相
    關執行事件卷宗，查對綦詳。故被告上開所為強制執行聲請
    ，為強制執行法第三十三條所定擬制參與分配，但仍應適用
    同法第三十二條規定，以決定得否就執行廖凱修股票所得價
    金與原告同受清償。
  5.茲既被告持系爭返還借款確定判決之執行名義再聲請強制執
    行時，已後於執行債務人廖凱修93年5月2日股票拍賣終結之
    一日前，依強制執行法第三十三條、第三十二條第一項、第
    二項前段規定，自僅得就該次股票拍賣所得價金餘額受償，
    無從與原告按債權數額平均受償。
  6.末查，本院93年度執字第6223號給付票款強制執行事件就執
    行債務人廖凱修所有之股票拍賣所得價金14,149,131元，定
    於96年7月10日上午11時實行分配之分配表中，係將原告與
    被告之執行債權額各29,298,750元、10,000,000元本息暨執
    行費同時列入分配，並按兩造間債權額比例平均分配，有本
    院民事執行處函及分配表在卷可稽（見本院卷第5至6頁）。
    本院將被告對廖凱修之10,000,000元本息、執行費債權列入
    分配，該次分配表之分配次序顯有違強制執行法第三十二條
    第二項前段規定，而屬不當。
  7.現因原告債權原本為29,298,750元，執行所得為14,149,131
    元，已無法足額清償原告，自無餘額可供分配予被告，被告
    應受分配金額即應為零。是以，原告主張被告因參與分配逾
    強制執行法第三十二條第一項規定時期，而不得於本院93年
    度執字第6223號給付票款強制執行事件就執行債務人廖凱修
    所有之股票拍賣所得價金，定於96年7月10日上午11時實行
    分配之分配表中獲分配，堪可信取。因此，該次分配表次序
    １、３分配與被告之4,358,799元（含執行費80,000元、執
    行債權4,278,799元）應減為零元。
  (三)原告陳稱執行債務人廖凱修業已向被告如數清償所欠借款債
    務10,000,000元本息，被告不得再列入分配，是否可採？
    因被告所為雙重執行聲請，已逾強制執行法第三十三條、第
    三十二條第一項時期，而該次股票拍賣所得價金在原告分配
    後已無餘額，故被告不得列入分配，已如前述。準此，兩造
    就本項爭點所為攻擊防禦暨證據方法，即與前開論斷結果無
    影響，無須再詳予論述。
六、綜上所述，原告強制執行聲請並未因被告基於本院88年度票
    字第278號民事確定裁定之執行名義所為強制執行之聲請經
    本院裁定駁回而失所附麗；被告事後再於95年7月21日、96
    年3月22日對債務人廖凱修財產聲請強制執行，已後於股票
    拍賣終結之日一日前，自僅得就餘額受償，因本院96年7月
    10日分配表原告分配後已無餘額，故該次分配表次序１、３
    分配與被告之4,358,799元應減為零元。從而，原告本於強
    制執行法第四十一條第一項規定，提起分配表異議之訴，請
    求將本院93年度執字第6223號給付票款強制執行事件就執行
    債務人廖凱修所有之股票拍賣所得價金，定期於96年7月10
    日上午11時實行分配之分配表中，次序１、３分配與被告之
    4,358,799元（含執行費80,000元、執行債權4,278,799元）
    應減為零元，為有理由，應予准許。
七、本件為判決之基礎已臻明確，兩造其餘之陳述及所提其他證
    據，經本院斟酌後，認為均於判決之結果無影響，亦與本案
    之爭點無涉，自無庸逐一論述，併此敘明。
八、結論：原告之訴為有理由，並依民事訴訟法第七十八條，判
    決如主文。
中    華    民    國    97    年    3     月    28    日
                  民事第三庭  法  官  賴錦華
以上正本係照原本作成。
如對本判決上訴，須於判決送達後二十日之不變期間內，向本院
提出上訴狀。
中    華    民    國    97    年    3     月    28    日
                              書記官  林桂玉


司法院資訊處製作；財團法人民間司法改革基金會備份。
